臺灣嘉義地方法院民事判決　　　　　　　　96年度訴字第42號
原　　　告　　乙○○
兼訴訟代理人　丁○○
被　　　告　　甲○○
訴訟代理人　　林崑地律師
被　　　告　　丙○○
上列當事人間塗銷土地所有權移轉登記事件，於中華民國96年
4月30日言詞辯論終結，本院判決如下：
    主  文
原告之訴駁回。
訴訟費用由原告負擔。
    事實及理由
壹、按訴狀送達後，原告不得將原訴變更或追加他訴，但請求之
    基礎事實同一者，不在此限，民事訴訟法255條第1項第2款
    定有明文。本件原告原起訴請求塗銷被告丙○○、甲○○就
    坐落嘉義縣水上鄉○○○段1162之22地號及1162之23地號二
    筆土地於93年6月21日以買賣為原因所為移轉登記，嗣於訴
    訟程序進行中，追加備位聲明為：（一）被告丙○○、甲○
    ○就坐落嘉義縣水上鄉○○○段1162之22地號及1162之23地
    號二筆土地於93年6月21日之贈與行為及移轉行為應予撤銷
    ；（二）被告丙○○應將前項移轉登記塗銷。經核，原告所
    追加之訴與原本之訴訟，均係本於「被告丙○○與甲○○二
    人間於93年6月21日以買賣為原因之移轉土地行為侵害原告
    之債權」之同一基礎事實，揆諸前開民事訴訟法之規定，原
    告訴之追加自屬合法，應予准許，合先敘明。
貳、原告起訴主張：
一、原告於民國82年7月30日與被告丙○○簽訂合建契約，約定
    由被告丙○○提供分割前坐落嘉義縣水上鄉○○○段1162之
    3號土地（後分割為嘉義縣水上鄉○○○段1162之22號、116
    2之23號二筆土地）一筆，交由原告出資興建二層樓鋼筋磚
    造房屋二戶。事後原告與被告丙○○關於房屋坪數不足、土
    地坪數不足、逾期完工及增值稅負擔等問題，歷經鈞院86年
    度訴字第85號判決、台灣高等法院台南分院87年度上字第55
    5 號判決、最高法院91年度台上字第2537號判決、台灣高等
    法院台南分院92年度上更 (一)字第8號判決、最高法院93年
    度台上字第1737號判決、台灣高等法院台南分院93年度上更
    (二)字第37號判決、最高法院94年度台上字第1788號裁定、
    台灣高等法院台南分院94年度再字第14號等判決纏訟多年，
    最後判決原告應給付被告丙○○新臺幣（下同）323,750元
    、被告丙○○則應給付原告1,322,810元。被告丙○○惟恐
    與原告間訴訟一旦受敗訴判決，必須賠償原告上百萬元，因
    而於93年6月21日將嘉義縣水上鄉○○○段1162之22地號及
    1162之23地號二筆土地（下稱系爭土地）以不實買賣之原因
    ，通謀虛偽移轉予被告甲○○（即丙○○之子），使原告於
    獲勝訴判決確定後，無法執行取償。被告丙○○與甲○○二
    人間之移轉土地行為，既係通謀虛偽意思表示而屬無效，原
    告當得代位被告丙○○訴請被告甲○○塗銷所為移轉登記。
    並聲明：（一）被告丙○○、甲○○就坐落嘉義縣水上鄉○
    ○○段1162之22地號及1162之23地號二筆土地於93年6月21
    日以買賣為原因所為移轉登記應予塗銷；（二）訴訟費用由
    被告負擔。
二、縱使被告之通謀虛偽意思表示隱藏有贈與行為，被告丙○○
    之無償贈與行為亦侵害原告上開之債權，原告自得訴請撤銷
    被告間之贈與行為，並請求被告將系爭二筆土地之移轉登記
    塗銷。並聲明：（一）被告丙○○、甲○○就坐落嘉義縣水
    上鄉○○○段1162之22地號及1162之23地號二筆土地於93年
    6月21日之贈與行為及移轉行為應予撤銷；（二）被告丙○
    ○應將前項移轉登記塗銷；（三）訴訟費用由被告負擔。
參、被告則抗辯：
（一）本件被告丙○○於93年6月21日以買賣為原因，將系爭土
      地所有權移轉登記予被告甲○○，訂有「土地買賣所有權
      移轉契約書」及繳納系爭土地買賣所有權移轉之「增值稅
      單」乙紙可證。而被告丙○○係被告甲○○之父，被告丙
      ○○於出賣系爭土地時年齡已屆八十五歲，因而約定將系
      爭土地之買賣價款，移作被告甲○○照顧扶養被告丙○○
      生前之生活費及醫藥費，以及以後之一切開支等費用，被
      告丙○○乃將該買賣價款贈與被告甲○○，併向財政部台
      灣省南區國稅局申報贈與，因在免徵贈與稅之範圍，該國
      稅局核發「贈與稅免稅證明書」在案，亦有該「贈與稅免
      稅證明書」可稽。凡此足以證，被告間就系爭土地之買賣
      所有權移轉登記，並非通謀虛偽意思表示。原告起訴主張
      被告間有以不實買賣虛偽通謀之意思表示而為移轉登記，
      被告予以否認，原告自應先就此項事實負舉證之義務。原
      告所提證據，僅能證明其債權之存在及系爭土地移轉之情
      形，對於其所主張被告通謀而為虛偽買賣之事實，則未能
      證明。縱被告之上開抗辯陳述系爭土地買賣之事由，尚有
      疵累，亦不能據此免除原告優先負舉證之責；自不能臆測
      被告無將系爭土地買賣之動機及理由，以之推論被告將系
      爭土地買賣之行為乃通謀虛偽意思表示（最高法院90年台
      上字第1479號判決、同院86年台上字第3401號判決、同院
      90 台上字第995號判決意旨參照)。本件原告主張被告等
      間之系爭土地買賣係通謀虛偽意思表示之事實，並未舉證
      以實其說，空言主張，顯無可採，據上判決意旨，自應駁
      回原告之訴。
（二）又按債務人所為之無償行為，有害及債權者，債權人得聲
      請法院撤銷之。債務人所為之有償行為，於行為時明知有
      損害於債權人之權利者，以受益人於受益時亦知其情事者
      為限，債權人得聲請法院撤銷之，民法第244條第1項、第
      2項定有明文。又前條撤銷權，自債權人知有撤銷原因時
      起，一年間不行使，或自行為時起經過十年而消滅，民法
      第245條亦有明文規定。查民法第244條第1項之撤銷訴權
      ，依同法第245 條規定，自債權人知有撤銷原因時起，一
      年間不行使而消滅。該項法定期間為除斥期間，其時間經
      過時權利即告消滅。此項除斥期間有無經過，縱未經當事
      人主張或抗辯，法院亦應先為調查認定，以為判斷之依據
      （最高法院85年台上字第1941號判例參照）。本件被告間
      就系爭土地之買賣所有權移轉登記，原告於民國94年11月
      2 日向台北市古亭地政事務所申領系爭土地登記謄本時即
      已知悉，即原告之撤銷訴權，自原告知悉時起算至本件起
      訴之96年1月8日止，已逾一年之除斥期間而消滅。縱令原
      告主張被告間就系爭土地之買賣所有權移轉登記為無償贈
      與者，其撤銷訴權，亦已逾一年之除斥期間而消滅，併予
      敘明。並聲明：如主文所示。
參、法院判斷：
（一）原告主張：其與被告丙○○間因合建契約所生之房屋坪數
      不足、土地坪數不足、逾期完工及增值稅負擔等問題涉訟
      ，歷經本院86年度訴字第85號判決、台灣高等法院台南分
      院87年度上字第555號判決、最高法院91年度台上字第253
      7號判決、台灣高等法院台南分院92年度上更 (一)字第8
      號判決、最高法院93年度台上字第1737號判決、台灣高等
      法院台南分院93年度上更 (二)字第37號判決、最高法院
      94年度台上字第1788號裁定、台灣高等法院台南分院94年
      度再字第14號等判決，最後判決原告應給付被告丙○○32
      3,750元、被告丙○○則應給付原告1,322,810元確定。而
      被告丙○○則於93年6月21日將嘉義縣水上鄉○○○段116
      2之22地號及1162之23地號二筆土地以買賣原因移轉予被
      告甲○○一情，為被告所不爭執，復有原告所提出之系爭
      土地登記謄本及本院依被告聲請所調取之土地移轉登記資
      料可憑，堪信原告此部分之主張為真實。
（二）本件兩造有爭執者厥為：１、被告二人間之買賣行為及所
      有權移轉登記行為是否為通謀虛偽意思表示？２、若被告
      二人間為通謀虛偽意思表示，其是否隱藏有贈與行為？３
      、原告對被告所為之詐害債權行為之撤銷權是否已逾除斥
      期間？
（三）按表意人與相對人通謀而為虛偽意思表示者，其意思表示
      無效；又虛偽意思表示隱藏他項法律行為者，適用關於該
      項法律行為之規定，民法第87條第1項、第2項定有明文。
      經查，本件被告二人間就系爭土地之移轉原因行為，固登
      記為買賣，然查，經本院訊問被告如何約定及交付價金，
      被告卻抗辯：因被告丙○○係被告甲○○之父，被告丙○
      ○於出賣系爭土地時年齡已屆85歲，因而約定將系爭土地
      之買賣價款，移作被告甲○○照顧扶養被告丙○○生前之
      生活費及醫藥費，以及以後之一切開支等費用，另將其餘
      買賣價金贈與給被告甲○○云云，惟查，被告丙○○既為
      被告甲○○之父，則依民法規定被告甲○○對被告丙○○
      本負有扶養照護之義務，豈有另有將土地買賣價金作為抵
      充被告丙○○之生活費及醫藥費之理，被告之抗辯，顯違
      常情，難認可採。再者，被告陳稱：被告丙○○係將其餘
      土地買賣價金贈與給被告甲○○而免價金之交付云云，然
      查，買賣土地與贈與土地，不同之處，在於前者有價金之
      約定及交付，後者則無，是被告雖抗辯：被告丙○○係將
      土地價金贈與給被告甲○○云云，然實際上被告甲○○從
      頭至尾均未給付價金與被告丙○○，其結果即與被告丙○
      ○將系爭土地贈與給被告甲○○無異，復依本院向嘉義縣
      水上地政事務所所調取之系爭土地土地登記資料，被告向
      財政部台灣省南區國稅局申請贈與稅免稅證明，其所贈與
      之財產則明列為系爭二筆土地，而非土地價金，是被告丙
      ○○所贈與者應為系爭土地，而非土地價金。故被告二人
      間關於系爭土地之移轉原因既無對價約定與交付，其關於
      系爭土地之買賣行為，應為虛偽意思表示，所隱藏之真意
      應為土地贈與行為，依上開民法之規定，自應適用關於贈
      與行為之規定。被告之土地移轉行為既隱藏有贈與之原因
      行為，其移轉行為尚非無效，基此，原告主張被告丙○○
      與甲○○二人間之移轉土地行為係屬無效，而請求塗銷系
      爭土地之所為移轉登記，難認有理由，此部分請求應予駁
      回。
（四）次按債務人所為之無償行為，有害及債權者，債權人得聲
      請法院撤銷之。債務人所為之有償行為，於行為時明知有
      損害於債權人之權利者，以受益人於受益時亦知其情事者
      為限，債權人得聲請法院撤銷之，民法第244條第1項、第
      2項定有明文。又前條撤銷權，自債權人知有撤銷原因時
      起，一年間不行使，或自行為時起經過十年而消滅，民法
      第245條亦有明文規定。是原告主張被告所為之無償行為
      ，有害及債權者，自應於知有撤銷原因時起，一年內聲請
      撤銷其無償行為。然查，原告對被告丙○○之債權於94年
      10月12日即已確定，有最高法院94年度台上字第1788號裁
      定，在卷可稽，復依原告於本件所提出系爭1162-22、116
       2-23地號土地登記謄本，其申請核發土地登記簿謄本之
      日期為94年11月2日，該謄本上業已記載土地之所有權人
      為被告甲○○，是原告至遲於94年11月2日，即已知悉系
      爭土地所有權已移轉予被告甲○○而侵害其債權甚明，而
      原告係於96年1月9日提起本件訴訟，有本院卷附起訴狀上
      之收狀章核閱屬實，因此原告於96年1月9日始依民法第24
      4 條第2項行使撤銷權而提起本件訴訟，其顯已逾民法第
      245 條之一年除斥期間，而不得再主張，故原告以民法第
      244 條第2項為依據，請求撤銷被告二人間系爭土地之買
      賣行為，並塗銷其所有權移轉登記，亦屬無據，應予駁回
      。
肆、本件事證已臻明確，兩造其餘之攻擊防禦方法，與判決基礎
    之事實及結果並無影響，爰不予審酌，併此敘明。
伍、據上論結，原告之訴為無理由，依民事訴訟法第78條、第85
    條第1項判決如主文。
中　　華　　民　　國　　96　　年　　5 　　月　　14　　日
                  民二庭法　官　黃明展
以上正本係照原本作成
如對本判決上訴須於判決送達後20日內向本院提出上訴狀
中　　華　　民　　國　　96　　年　　5　　月　　 14　　日
                        書記官　陳昭煌
